【裁判字號】    97,上易,6
【裁判日期】    970331
【裁判案由】    侵權行為損害賠償
【裁判全文】
臺灣高等法院臺南分院民事判決    97年度上易字第6號
上訴人即原告  甲○○
上訴人即被告  乙○○
上列當事人間侵權行為損害賠償事件，兩造對於中華民國96年11
月27日台灣嘉義地方法院96年度訴字第329號第一審判決各自提
起上訴，本院於97年3月18日言詞辯論終結，茲判決如下：
    主  文
兩造上訴均駁回。
第二審訴訟費用由兩造各自負擔。
    事  實
甲、上訴人即原告甲○○方面：
一、上訴聲明：(一)原判決不利於上訴人部分廢棄。(二)上廢棄部分
    ，被上訴人應再給付上訴人新台幣（下同）10萬1,843元，
    及自民國（下同）96年4月11日起至清償日止，按年息百分
    之5計算之利息。(三)第一、二審訴訟費用均由被上訴人負擔
    。
二、 答辯聲明：(一)上訴駁回。(二)訴訟費用由上訴人負擔。
三、陳述：除與原判決記載相同者，茲引用之外，補稱：
  (一)本件車禍之發生，係訴外人張金城駕駛自用小貨車搭載上訴
    人，與被上訴人駕駛之小客車發生碰撞，上訴人與訴外人張
    金城間乃司機與乘客之關係，參照最高法院95年度台上字第
    249號判決意旨，訴外人張金城非上訴人之使用人。
  (二)縱或訴外人張金城係上訴人之使用人，但上訴人對張金城之
    駕駛行為無從予以指揮、監督，即難將使用人之過失視同損
    害賠償權利人即上訴人之過失，自不適用過失相抵規定以減
    輕賠償義務人即被上訴人之責任。
  (三)張金城對於本件車禍並無過失，是被上訴人撞上張金城車輛
    之右後輪，當時張金城穿越交叉路口行將結束之際才遭撞擊
    。被上訴人又是酒後駕車，自應負擔全部肇事責任。張金城
    應無過失，縱有，亦非百分之50。
四、證據：援用第一審所提證據。
乙、上訴人即被告乙○○方面：
一、上訴聲明：(一)原判決不利於上訴人部分廢棄。(二)上廢棄部分
    ，被上訴人在第一審之訴駁回。(三)第一、二審訴訟費用均由
    被上訴人負擔。
二、答辯聲明：(一)上訴駁回。(二)訴訟費用由上訴人負擔。
三、陳述：除與原判決記載相同者，茲引用之外，補稱：
  (一)被上訴人只提出3,685元之醫療收據，卻請求6萬元醫藥費。
    況其提出之醫院證明書亦載明，被上訴人所受傷勢休息兩週
    即可。
  (二)自事發至今，上訴人已支付修車費用，車輛亦已維修完畢，
    曾多次通知被上訴人前往車廠驗收，惟其均未為之。上訴人
    亦因系爭事故喪失司機工作，每月只有1、2萬元之收入，還
    要維持家計，生活非常困難。
四、證據：援用第一審所提證據。
    理  由
一、上訴人即原告甲○○起訴主張：上訴人乙○○於95年9月10
    日晚上8時許，在嘉義市後火車站附近飲用4、5瓶啤酒後，
    已達不能安全駕駛動力交通工具之程度，竟仍於同日晚上11
    時45分許，駕駛車牌號碼7063—LZ號自用小客車，沿嘉義市
    ○區○○路由北往南方向行駛，途經嘉義市○區○○路與貴
    州街之交岔路口處時，因酒力發作而疏未注意行車狀況，即
    貿然前行，適載有上訴人甲○○、由訴外人張金城所駕駛車
    牌號碼2730—JB號自用小貨車，沿嘉義市○區○○街由東向
    西行駛至上開交岔路口時，遭酒醉駕駛之上訴人乙○○車輛
    所撞擊，致上訴人甲○○因此受有右膝挫傷血腫之傷害。為
    此依侵權行為損害賠償之規定提起本訴，請求上訴人乙○○
    應給付上訴人甲○○50萬元（其中醫療費用6萬元、精神慰
    撫金44萬元）暨其利息等語。（原審判決上訴人乙○○應給
    付上訴人甲○○10萬1,843元，及自96年4月11日起至清償日
    止，按週年利率百分之5計算之利息，駁回上訴人甲○○其
    餘之訴；上訴人乙○○就其敗訴部分提起上訴，上訴人甲○
    ○則上訴請求上訴人乙○○再給付10萬1,843元及利息。）
二、上訴人即被告乙○○則以：上訴人甲○○只提出3,685元之
    醫療收據，卻請求6萬元醫藥費。自事發至今，上訴人乙○
    ○已支付修車費用，車輛亦已維修完畢，惟上訴人甲○○均
    未前往驗收。上訴人乙○○尚因系爭事故喪失司機工作，每
    月只有1、2萬元之收入，還要維持家計，生活非常困難云云
    ，資為抗辯。
三、上訴人即原告甲○○主張：上訴人乙○○明知酒後不得駕駛
    動力交通工具，於95年9月10日晚上8時許，在嘉義市後火車
    站附近飲用4、5瓶啤酒後，已達不能安全駕駛動力交通工具
    之程度，竟仍於同日晚上11時45分許，駕駛車牌號碼7063—
    LZ號自用小客車，沿嘉義市○區○○路由北往南方向行駛，
    途經嘉義市○區○○路與貴州街之交岔路口處時，明知車輛
    行駛時駕駛人應注意車前狀況，隨時採取必要之安全措施以
    避免危險之發生，而依當時天氣屬陰天、並未下雨，且夜間
    有照明、路面無缺陷、視距良好，並無不能注意之情事，竟
    因酒力發作而疏未注意夜間行經閃光黃燈號誌交岔路口應減
    速接近，注意安全，小心通過，即貿然前行，適有訴外人張
    金城駕駛車牌號碼2730—JB號自用小貨車，搭載上訴人甲○
    ○沿嘉義市○區○○街由東向西行駛至上開交岔路口，亦疏
    未注意夜間行經閃光紅燈號誌交岔路口，車輛應減速接近，
    先停止於交岔路口前，讓幹道車優先通行後認為安全時，方
    得續行，猶貿然直駛，二車因煞車不及而發生碰撞，致上訴
    人甲○○受有右膝挫傷血腫傷害之事實，有嘉義市○○○道
    路交通事故調查報告表(一)(二)、道路交通事故現場圖、當事人
    酒精測定紀錄表及刑法第185條之3案件測試觀察紀錄表、財
    團法人嘉義基督教醫院（下稱嘉基醫院）病歷等各1份及現
    場照片6張附於嘉義市警察局刑案偵查卷可稽。又上訴人乙
    ○○因本件車禍肇事，刑事部分經原審法院刑事庭以上訴人
    乙○○犯不能安全駕駛動力交通工具罪，處拘役55日，如易
    科罰金，以1,000元折算1日；又犯過失傷害罪，處拘役30日
    ，如易科罰金，以1,000元折算1日確定在案，此經原審法院
    調閱該院96年度交易字第10號刑事卷宗查核屬實，上訴人甲
    ○○主張伊因本件車禍受傷之事實，堪信真正。
四、按「行車速度，依速限標誌或標線之規定」、「汽車行駛時
    ，駕駛人應注意車前狀況及兩車併行之間隔，並隨時採取必
    要之安全措施。」、「汽車行駛至交岔路口，其行進、轉彎
    ，應依下列規定：一、應遵守燈光號誌或交通指揮人員之指
    揮，遇有交通指揮人員指揮與燈光號誌並用時，以交通指揮
    人員之指揮為準。」、「汽車駕駛人有下列情形之一者，不
    得駕車：二、飲用酒類或其他類似物後其吐氣所含酒精濃度
    超過每公升0.25毫克或血液中酒精濃度超過百分之0.05以上
    。」，道路交通安全規則第114條第2款分別定有明文。又「
    特種閃光號誌各燈號顯示之意義如左：一、閃光黃燈表示『
    警告』，車輛應減速接近，注意安全，小心通過。二、閃光
    紅燈表示『停車再開』，車輛應減速接近，先停止於交岔路
    口前，讓幹道車優先通行後認為安全時，方得續行。」，道
    路交通標誌標線號誌設置規則第211條第1項亦有明文。查上
    訴人乙○○與訴外人張金城於系爭事故發生當時均領有汽車
    駕照，為有駕駛經驗之人，對於上開交通安全規則應知之甚
    稔。本件肇事地點係位於嘉義市○區○○路與貴州路之設有
    閃光號誌交叉路口，肇事當時天氣陰、夜間有照明、路面濕
    潤無缺陷、視距良好，並無不能注意等情，有道路交通事故
    調查報告表(一)附於上開警卷可參，足見依當時狀況上訴人乙
    ○○、訴外人張金城均無不能注意之情狀；又上訴人乙○○
    飲酒後吐氣所含酒精濃度高達每公升0.76毫克，足認伊飲酒
    已達不能安全駕駛之程度，復有上訴人乙○○之（酒測）觀
    察紀錄表附於警卷可按。上訴人乙○○對於其因酒醉駕車而
    疏未注意夜間行經閃光黃燈號誌交岔路口，應減速接近，注
    意安全，小心通過，即貿然前行，致其所駕駛之上開自用小
    客車於系爭肇事路口撞上訴外人張金城駕駛之上開小貨車等
    情節於原審刑事庭亦坦承不諱，復於本院所不爭（本院卷第
    29頁），堪認上訴人乙○○確因酒後駕車，且未於夜間行經
    閃光黃燈號誌交岔路口減速慢行，且未注意車前狀況，為本
    件肇事原因。而訴外人張金城亦應注意並能注意其行向號誌
    為閃光紅燈，為支線道，應暫停讓幹道車上訴人乙○○之直
    行車先行，竟疏未注意暫停即貿然進入該交岔路口，致上訴
    人乙○○見狀煞避不及而與之發生碰撞，堪認上訴人乙○○
    、訴外人張金城均有違上開規定之注意義務，互有過失。本
    件車禍嗣經送請台灣省嘉雲區車輛行車事故鑑定委員會鑑定
    亦認定：「訴外人張金城駕駛自用小貨車，夜間行經閃光紅
    燈號誌交岔路口，支線道車未暫停讓幹線道車先行；與被告
    （即上訴人乙○○）飲用酒類超過法定標準值駕駛自用小客
    車且夜間行經閃先黃燈號誌交岔路口，未減速接近，小心通
    過，同為肇事原因。」，有上開鑑定委員會鑑定意見書附於
    原審刑事卷足按，與本院認定結果相符，堪予採信。足見本
    件車禍之發生，係上訴人乙○○與訴外人張金城過失之競合
    而發生。原審審酌上訴人乙○○與訴外人張金城違規責任之
    輕重及造成車禍發生之原因力，認上訴人乙○○與訴外人張
    金城應各負50％之過失責任，尚無不合。又上訴人乙○○之
    過失行為，與上訴人甲○○之受傷結果間，客觀上顯具有相
    當因果關係，亦堪認定。
五、次按「因故意或過失不法侵害他人之權利者，應負損害賠償
    責任。」、「不法侵害他人之身體或健康者，對於被害人因
    此喪失或減少勞動能力或增加生活上之需要時，應負損害賠
    償責任。」、「不法侵害他人之身體、健康、名譽、自由、
    隱私、貞操或不法侵害其他人格法益而情節重大者，被害人
    雖非財產上之損害，亦得請求賠償相當之金額。」，民法第
    184條第1項前段、第193條第1項、第195條第1項前段分別定
    有明文。茲查因上訴人乙○○之過失而肇事，導致上訴人甲
    ○○因系爭車禍而受有身體上之傷害及及精神上之痛苦，係
    對於上訴人甲○○過失之侵權行為，上訴人甲○○依侵權行
    為之法律關係請求上訴人乙○○賠償損害，於法有據，爰就
    上訴人損害賠償之請求，分別論述如下：
  (一)醫療費用部分：
    按被害人因侵權行為致身體或健康受傷害而支出醫療費用，
    固得請求加害人賠償，惟其賠償範圍，應以醫療上所必要者
    為限，若超出治療目的所支出之費用，自非屬醫療上之必要
    費用。上訴人主張伊因本件車禍受傷，曾至嘉基醫院、奇美
    醫院就醫，分別支出醫療費用3,130元及555元，共計3,685
    元，此有嘉基醫院96年11月2日嘉基醫字第961000391號函附
    醫療費用收據7張、財團法人奇美醫院96年11月5日（96）奇
    醫字第5313號函附醫療費用收據3張等在卷可參，核屬必要
    費用，上訴人甲○○此部分請求，應予准許。
  (二)精神慰撫金部分：
  1.按慰藉金之賠償須以人格權遭遇侵害，使精神上受有痛苦為
    必要，其核給之標準固與財產上損害之計算不同，然非不可
    斟酌雙方身分資力與加害程度，及其他各種情形核定相當之
    數額（最高法院51年台上字第223號判例參照）。
  2.上訴人甲○○因系爭車禍致受有右膝挫傷血腫之傷害，精神
    上受有痛苦。茲查上訴人甲○○係國小畢業，名下有不動產
    3筆，目前無業；上訴人乙○○係國中畢業，名下無財產，
    每月收入1、2萬元各情，此有兩造之「稅務電子閘門財產所
    得調件明細表」附卷可稽（本院卷第41頁至第43頁）。本院
    審酌兩造身分、地位、教育、及經濟等一切情狀，並上訴人
    甲○○所受痛苦之程度，認上訴人甲○○精神慰撫金之請求
    ，以20萬元為適當。
  (三)綜上所述，上訴人甲○○因本件車禍所得請求之金額共為20
    萬3,685元（3,685＋200,000＝203,685）。
六、上訴人甲○○主張「訴外人張金城就系爭車禍並無過失，且
    訴外人張金城亦非其使用人，應無過失相抵適用之餘地。」
    云云。經查：
  (一)按「損害之發生或擴大，被害人與有過失者，法院得減輕賠
    償金額，或免除之。重大之損害原因，為債務人所不及知，
    而被害人不預促其注意或怠於避免或減少損害者，為與有過
    失。前二項之規定，於被害人之代理人或使用人與有過失者
    ，準用之。」，為民法第217條所明定。此項規定之目的在
    謀求加害人與被害人間之公平，倘受害人於事故之發生亦有
    過失時，由加害人負全部賠償責任，為免失諸過苛，是以賦
    與法院不待當事人之主張，減輕其賠償責任或免除之職權。
    換言之，基於過失相抵之責任減輕或免除，非僅為抗辯之一
    種，亦可使請求權全部或一部為之消滅，故裁判上得以職權
    斟酌之。又駕駛機車有過失致坐於後座之人被他人駕駛之車
    撞死者，後座之人係因藉駕駛人載送而擴大其活動範圍，駕
    駛人為之駕駛機車，應認係後座之人之使用人，原審類推適
    用民法第224條規定依同法第217條第1項規定，減輕被上訴
    人之賠償金額，並無不合（最高法院74年台上字第1170號、
    85年台上字第1756號判例參照）。
  (二)經查，上訴人甲○○當時所以搭乘訴外人張金城之車子，係
    因渠等均外出工作，上訴人甲○○回程時搭訴外人張金城的
    車回家（本院卷第29頁），上訴人甲○○顯因藉由訴外人張
    金城之載送而擴大其活動範圍，依上說明，訴外人張金城（
    駕駛人）足認係其搭載之人（即上訴人甲○○）之使用人，
    應有上開條文規定之適用。上訴人甲○○辯稱「訴外人張金
    城非其使用人」，並舉最高法院94年台上字第1909號、95年
    台上字第279號判決為據云云，本院審酌最高法院上開判決
    之案例事實（乘客搭乘計程車），與本件基本事實（乘坐他
    人自用車）並不相同，上開判決理由應無適用之餘地。而依
    本院斟酌全辯論意旨及卷內各項資料，認本件車禍之發生，
    上訴人乙○○與訴外人張金城應各負百分之50之過失責任，
    業如上述，上訴人甲○○空言主張訴外人張金城無過失責任
    云云，亦不足採。依上訴人乙○○應負百分之50過失責任計
    算，上訴人甲○○得請求上訴人乙○○給付之金額為10萬1,
    843元（203,685×50％＝101,843元，元以下4捨5入）。
七、又「給付無確定期限者，債務人於債權人得請求給付時，經
    其催告而未為給付，自受催告時起，負遲延責任。」、「其
    經債權人起訴而送達訴狀，或依督促程序送達支付命令，或
    為其他相類之行為者，與催告有同一之效力。」、「遲延之
    債務，以支付金錢為標的者，債權人得請求依法定利率計算
    之遲延利息。」、「應付利息之債務，其利率未經約定，亦
    無法律可據者，週年利率為百分之五。」民法第229條第2項
    、第233條第1項前段及同法第203條分別定有明文。本件上
    訴人乙○○經上訴人甲○○起訴請求，仍未賠償上訴人甲○
    ○所受之損害，則上訴人乙○○自上訴人甲○○本件起訴狀
    繕本送達時起，應負遲延責任。從而，上訴人甲○○請求上
    訴人乙○○應自起訴狀繕本送達之翌日即96年4月11日起至
    清償日止，按週年利率百分之5計算之利息，洵無不合，應
    予准許。
八、綜上所述，上訴人即原告甲○○基於侵權行為之法律關係，
    請求上訴人即被告乙○○負損害賠償責任，於法有據。原審
    判令上訴人乙○○應給付上訴人甲○○10萬1,843元及自起
    訴狀繕本送達翌日即96年4月11日起至清償日止，按週年利
    率百分之5計算之利息，並依職權宣告假執行，經核並無違
    誤。本件兩造分別上訴指摘原判決不當，求為廢棄改判，非
    有理由，均應駁回。
九、本件事證已臻明確，兩造其餘攻擊防禦方法及證據資料，核
    與本件判決結果不生影響，不予一一論述，併予敘明。
結論：本件兩造上訴均無理由，依民事訴訟法第四百四十九條第
一項、第七十八條判決如主文。
中    華    民    國    97    年    3    月     31    日
                  民事第三庭    審判長法  官  陳光秀
                                      法  官  莊俊華
                                      法  官  曾平杉
上為正本係照原本作成。
不得上訴。
中    華    民    國    97    年    3    月     31    日
                                      書記官  葉秀珍


司法院資訊處製作；財團法人民間司法改革基金會備份。
